【裁判字號】    89,台上,7605
【裁判日期】    891214
【裁判案由】    背信
【裁判全文】
最高法院刑事判決                              八十九年度台上字第七六○五號
    上訴人  鄧仁浦
            戊○○
            丙○○
            丁○○
            庚○○
            乙○○
            己○○
    被  告  甲○○
右上訴人等因自訴被告背信案件，不服台灣高等法院中華民國八十九年八月二日第二
審更審判決（八十八年度重上更(三)字第二二號，自訴案號：台灣桃園地方法院八十三
年度自字第一一七號），提起上訴，本院判決如左：
    主  文
上訴駁回。
    理  由
按刑事訴訟法第三百七十七條規定，上訴於第三審法院，非以判決違背法令為理由，
不得為之。是提起第三審上訴，應以原判決違背法令為理由，係屬法定要件。如果上
訴理由狀並未依據卷內訴訟資料，具體指摘原判決不適用何種法則或如何適用不當，
或所指摘原判決違法情事，顯與法律規定得為第三審上訴理由之違法情形，不相適合
時，均應認其上訴為違背法律上之程式，予以駁回。本件上訴人鄧仁浦、戊○○、丙
○○、丁○○、庚○○、乙○○、己○○上訴意旨略稱：(一)被告甲○○未經上訴人等
同意，擅將上訴人等所有之土地，列入南勢地區自辦市地重劃籌備會（以下稱南勢重
劃會），予以重劃分配，並於民國七十九年三月二十八日通知上訴人等分配之結果，
上訴人等乃於七十九年四月三日向南勢重劃會及桃園縣政府提出嚴重抗議。嗣被告始
於七十九年六月二十一日誘導上訴人等簽立同意書，同意參加南勢重劃會之重劃，惟
被告又於七十九年七月十九日（桃園縣政府收文日期），匆匆將上訴人等所有之土地
，列入新光自辦市地重劃籌備會（以下稱新光重劃會）辦理重劃，並向桃園縣政府申
請成立新光重劃會。(二)新光重劃會於七十九年七月十八日所出具，呈送桃園縣政府之
申請函，共有七名發起人，其中三名為上訴人己○○、戊○○、丙○○，其餘四名為
林延男、李碧岩、陳水生及被告，除李碧岩因病（罹患失智症）未到庭外，林延男、
陳水生均供稱不認識上訴人等，上訴人等也未在該申請函上蓋章，足見被告偽造發起
人函，向桃園縣政府申請成立新光重劃會。(三)被告擅將上訴人等所有之土地，列入新
光重劃會辦理重劃後，致上訴人等減少二千零七平方公尺土地，且仍與案外人湯氏家
族，維持共有關係，上訴人等乃於八十一年十一月二十六日再向桃園縣政府提出異議
，經桃園縣政府於八十一年十二月十一日召開說明會，新光重劃會指派案外人陳寶慶
參加。會議結論，新光重劃會須負擔訴訟費及律師費，由上訴人等對湯氏家族提起分
割共有物之訴；但被告未依上開結論給付第二審之上訴費，致令第一審民事分割共有
物之訴，判決確定。(四)被告於八十九年五月十二日呈庭之答辯狀，有明顯之瑕疵且混
淆事實，有誤導審判之嫌。(五)被告私辦重劃會，始終不按規定處理，利用投機、詐欺
手段圖利，有背信、詐欺之行為云云。
惟查原判決以上訴人等在第一審自訴意旨略以：被告甲○○於七十九年六月二十一日
，以南勢重劃會理事長身分，勸誘上訴人等，將坐落桃園縣平鎮市鎮七十六、七
十六之一、七十六之二、七十七、七十七之一、七十七之二、七十七之三地號等七筆
土地，參與該地區市地重劃，雙方約定條件為：商業區七十六、七十七、七十七之一
地號等三筆土地，由南勢重劃會負責重劃分為六分，登記於鄧家六兄弟名下，每人各
一分；住宅區部分重劃後，分配之土地不得低於百分之五十九。詎被告於同年七月十
八日未得上訴人等同意，另行發起新光重劃會，將上訴人等原欲參加南勢重劃會之土
地，改列在新光重劃會中，且未踐行通知土地所有權人參加重劃計劃等法定程序，致
上訴人等之土地，在不知情下被列入新光重劃案中，減少二千零七平方公尺，且強行
將重劃後土地，分散於數筆土地上，仍按原應有部分比例，維持共有。嗣上訴人等向
被告提出異議，於八十一年十二月十一日在桃園縣政府協調結果，由被告負責之新光
重劃會，負擔分割共有物之訴訟費、律師費，向法院提起分割共有物之訴，然於第一
審法院判決後，被告卻不負擔上訴之裁判費，任由該案確定，致上訴人等受有極大之
損害。因認被告涉有詐欺、背信罪嫌，二罪間有方法結果之牽連關係，應從一重處斷
云云。惟經審理結果，認為不能證明被告犯罪，因而維持第一審諭知被告無罪之判決
，駁回上訴人等之上訴，已說明其得心證之理由。而認定事實與證據取捨，乃事實審
法院之職權，苟其事實之認定及證據之取捨，並不違背經驗法則與論理法則，即不容
任意指為違法而執為上訴第三審之理由。依據平均地權條例第五十八條規定，為促進
土地利用，擴大辦理市地重劃，中央主管機關得訂定辦法，獎勵土地所有權人自行組
織重劃會辦理之。重劃會辦理市地重劃時，應由重劃區內私有土地所有權人半數以上
，而其所有土地面積超過重劃區私有土地總面積半數以上者之同意，並經主管機關核
准後實施之。又依據前揭規定所訂頒之「獎勵土地所有權人辦理市地重劃辦法」第七
條、第八條、第十條、第十一條、第三十二條規定，自辦市地重劃應由土地所有權人
過半數或七人以上發起成立籌備會。由籌備會擬定重劃會章程草案，召開第一次會員
大會，並於第一次會員大會選定理、監事。會員大會應有會員四分之三以上之出席，
出席會員四分之三以上之同意，追認或修正重劃計畫書，及認可重劃分配之結果。重
劃區土地分配完畢後，理事會應即檢具圖冊提經會員大會通過後，公告公開閱覽三十
日，並通知土地所有權人。土地所有權人得於前項公告期間內提出異議，理事會應予
協調處理，並將處理結果送會員大會追認；協調不成，異議人得於一定期間內訴請司
法機關裁判。原判決以：被告矢口否認有詐欺、背信行為，並辯稱：上訴人等係出具
同意書給重劃籌備會，參與市地重劃，伊僅為重劃會之理事長，並非以私人身分接受
委任，上訴人等參與南勢重劃會時，已進行至分配土地階段，而南勢重劃區與新光重
劃區原本在一起，因中間開闢道路隔成天然界線，始分為二區，嗣上訴人等繼續參與
新光區之重劃，並擔任發起人。惟上訴人等之土地因與湯氏家族共有，而湯氏家族未
辦理繼承登記，致分配後之土地未能登記為單獨所有。至於分割共有物訴訟之上訴費
用，依會議結論，應由重劃會負擔，伊無詐欺、背信之行為等語。而上訴人等先於七
十九年六月二十一日出具同意書，參與南勢區○○○○○道路隔絕，分成二區，上訴
人等又繼續參與新光區之重劃，並於七十九年七月十八日由己○○、戊○○、丙○○
出名，與林延男、李碧岩、陳水生及被告共七人為發起人，向桃園縣政府申請成立重
劃籌備會（縣政府於翌日收文）。經核准後，依規定徵得區內私有土地所有權人七十
四人，占總人數一三八人之百分之五三‧六二，及私有土地面積七‧一九七八公頃，
占總面積九‧二五二二公頃中之百分之七七‧八同意參與自辦重劃，並召開第一次會
員大會，審議章程，互選理、監事，組織理、監事會執行重劃業務，進行土地分配，
於土地分配完成後，由理事會檢具圖冊提經會員大會認可分配結果後，將會議紀錄、
分配結果圖冊，報請縣政府核備，同時依法公告三十日，並通知土地所有權人，有桃
園縣政府、台灣省政府地政處核准、備查之文件，及掛號郵件收件回執等可憑。上訴
人等雖謂，被告未經同意，擅將渠等之土地列入新光重劃會，並指稱未在新光重劃會
發起人申請函上蓋章，亦未在新光重劃會籌備會、大會之會議紀錄上簽名云云。惟經
原審將新光重劃區七十九年七月十八日發起人申請函，送請決定結果，發起人「己○
○」、「丙○○」之印文，均與真正之印文相符，有憲兵司令部刑事鑑識中心八十八
年十一月六日綱得字第一五三二五號鑑驗通知書在卷可憑；其餘二名發起人林延男
、陳水生亦到庭證稱有在申請函上蓋章（李碧岩罹患失智症未到庭）。另向桃園縣政
府調閱新光重劃會全卷，將上訴人等在歷次會議紀錄上簽名之原件，連同本案歷審卷
宗內筆錄上之簽名，送請鑑定結果，鄧仁浦、戊○○、丙○○、乙○○、己○○等人
之簽名，其筆跡均相符合，亦有內政部警政署刑事警察局八十九年三月二十九日刑鑑
字第三七九○九號鑑驗通知書在卷可稽。其中鄧仁浦，且當選為新光重劃會理事，參
與理事會開會。至於戊○○在申請函上之印文，及丁○○、庚○○在會議記錄上之簽
名，雖無足夠可供比對之資料，無法鑑定其真偽。惟戊○○已參與開會，並在會議紀
錄上簽名，已見前述；且上訴人等或為兄弟關係、或為已逝兄弟之遺孀（乙○○），
渠等對於土地重劃一事，向來同進同退，互通訊息，鄧仁浦、戊○○、丙○○、乙○
○、己○○等多人，既已參加新光重劃會之會議，則丁○○、庚○○自難諉為不知。
足見上訴人等係對於重劃之結果不滿意，而生爭訟，所指稱未參加新光重劃會，未在
發起人申請函上蓋章，亦未在會議紀錄上簽名，被告擅自將渠等之土地列入新光重劃
會違背任務，伊等不知情云云，並不可採。又以上訴人等之土地，因與湯氏家族共有
，而湯氏家族未辦理繼承登記，致分配後之土地未能登記為單獨所有，非被告之責任
。再土地重劃既由會員大會以會議方式認可，非被告個人所能決定，況土地於重劃後
，其面積難免發生變動（共同負擔之公共設施用地為百分之三十一，見第一審卷第一
三三頁），亦非被告故意損害其權益。另民事分割共有物之訴，其訴訟費用，依會議
結論，雖由新光重劃會負擔，但被告未受委任為上訴人等處理該民事訴訟事務，也與
詐欺、背信無涉。因認尚無積極證據足資證明被告有詐欺、背信之行為，為其得心證
之理由，於理由詳加說明及指駁。經核所為論敘，均與卷內證據資料相符，從形式上
觀察，並無認定事實不依證據或有何採證違背經驗法則、論理法則等違法情形存在。
上訴意旨徒憑己見，就原判決已說明事項或屬原審採證認事職權之適法行使，任意指
摘為違法，且為單純事實之爭執，顯與法律規定得為第三審上訴理由之違法情形，不
相適合。其上訴違背法律上之程式，應予駁回。本件背信雖屬刑事訴訟法第三百七十
六條第五款所列之案件，惟於（八十四年十月二十日公布）修正刑事訴訟法施行前，
原得上訴於第三審法院，且已繫屬於法院，依刑事訴訟法施行法第五條第一項規定，
仍應依施行前之法定程序終結之。
據上論結，應依刑事訴訟法第三百九十五條前段，判決如主文。
中      華      民      國    八十九    年     十二     月     十四     日
                              最高法院刑事第十一庭
                                  審判長法官  陳  炳  煌
                                        法官  陳  正  庸
                                        法官  陳  世  雄
                                        法官  吳  信  銘
                                        法官  徐  文  亮
      右正本證明與原本無異
                                              書  記  官
中      華      民      國    八十九    年     十二     月     十八     日


司法院資訊處製作；財團法人民間司法改革基金會備份。
